最高法院民事判決　　　　　　　　　　　　　　　八十八年度台上字第二九三二號
　　上 訴 人　乙　○
　　被上訴人　甲○○
右當事人間請求返還質物等事件，上訴人對於中華民國八十七年十月十九日台灣高等
法院台中分院第二審判決（八十七年度上字第一五八號），提起上訴，本院判決如左
：
    主  文
原判決關於駁回上訴人其餘上訴及擴張之訴暨該訴訟費用部分廢棄，發回台灣高等法
院台中分院。
    理  由
本件被上訴人主張：伊於民國八十五年二月五日以伊所有之安泰商業銀行存單號碼第
四二○四號、本金為五十萬元之存本取息存單乙紙，設定質權與上訴人，惟兩造間並
無債權債務之關係存在，經催請上訴人返還該紙存單，未獲置理，為此本於所有物返
還請求權求為命上訴人將該紙存單返還與伊，如無實物，則上訴人應給付伊五十萬元
，及自八十五年二月五日起至八十六年二月五日止按年息百分之七‧一，自八十六年
二月六日起至清償日止按年息百分之五計算利息之判決（第一審為被上訴人全部勝訴
之判決，上訴人上訴二審，原審就第一審關於命上訴人給付八十六年二月五日以前之
利息部分廢棄，改判駁回被上訴人該部分之訴，並駁回上訴人其餘之上訴及擴張之訴
，被上訴人對其敗訴部分，依法不得上訴三審，已告確定）。
上訴人則以：被上訴人向伊承租坐落台中市○○路三五三號大雅診所之後棟及地下室
，為給付房屋租賃契約之押租金，將上開存單設質與伊，被上訴人當時承諾租用該屋
係欲供設立安養中心之用，租金以每床每月五千五百元計算，至少保持十床，每月租
金應在五萬五千元以上，惟其僅於第一期交付一萬九千二百五十元後，即未再繳付租
金，自八十五年二月一日起至八十六年三月三十一日止，共一年二個月之租期，租金
應為七十七萬元，扣除已付一萬九千二百五十元，尚欠伊七十五萬零七百五十元，被
上訴人已無餘額可向伊請求等語，資為抗辯。並主張就上開設質之租賃押租金五十萬
元與之抵銷，尚欠二十五萬零七百五十元，於第一審提起反訴求為命被上訴人如數給
付，及自八十七年一月十三日起加給法定遲延利息之判決，上訴原審後，並擴張其聲
明為請求被上訴人給付五十六萬九千七百五十元，及自八十七年九月二十四日起加給
法定遲延利息（關於反訴請求二十五萬零七百五十元之法定遲延利息部分，則減縮自
八十七年九月二十四日起算）。
原審將第一審所為上訴人敗訴之判決，除就命上訴人給付八十六年二月五日以前之利
息部分廢棄，駁回被上訴人該部分之訴外（此部分已確定），並駁回上訴人其餘之上
訴及其擴張之訴，無非以：被上訴人所主張之事實，業據其提出質權設定通知書為證
，並為上訴人所不爭執，堪信為真實。依兩造所提租賃契約書及上訴人委任律師致被
上訴人函所載，本件租賃契約書之當事人確係被上訴人與上訴人之母張永寧，上訴人
僅係出租人張永寧之代理人而已，依租約第五條約定：「乙方（即被上訴人）應於訂
約時，交於甲方（即張永寧）五十萬元作為押租保證金……」。上訴人雖辯稱依切結
書所載，被上訴人未能於訂約後四個月增加十床，該押租金自得予以沒收，被上訴人
不得請求返還云云。惟查本件房屋租賃契約係被上訴人與張永寧所簽訂，被上訴人應
給付押租金之對象為出租人張永寧而非上訴人，已如前述。況被上訴人承租系爭房屋
係用以經營安養中心，因台中市政府函稱系爭房屋使用執照不符規定，需經變更使用
執照後，始可申請設立安養中心，被上訴人乃於八十五年四月二十六日以存證信函終
止租約，亦有上訴人代張永寧覆函在卷可稽。則被上訴人終止租約自屬合法，且其終
止租約距簽約日尚未滿四個月，上訴人自亦無依切結書沒收五十萬元之餘地。上訴人
雖又辯稱該租賃契約之權利已由張永寧讓與上訴人，伊自得行使租約之權利云云。惟
依上訴人所提權利讓與證明書載：本人於當日（指立約日）即將上開租賃契約之全部
權利讓與乙○，而本件租賃契約為雙務契約，有關契約權義之讓與應得契約他方之同
意，出租人張永寧片面將租約之權利（雖僅言權利，但已涉及義務之履行），既未經
被上訴人（承租人）之同意，即不能認已生效。又依上訴人所提切結書載「本人同意
甲○○與miss黃與本人乙○合作事業（另應於八十五年三月一日訂合作契約書）」、
「該伍拾萬元本金質權設定給本人為保證對本人（乙○）履約之擔保」，被上訴人主
張兩造間有另訂合作契約之約定，該質權之設定即為擔保該合作契約，堪以採信。嗣
因該租約無法申請設立安養中心，經被上訴人終止租約，兩造間亦未另訂合作契約，
被上訴人主張質權契約之債權未發生，自亦可採，則被上訴人請求上訴人返還質物即
該存單，如無實物，則給付五十萬元及自該存單到期之翌日即民國八十六年二月六日
起之法定遲延利息，自無不合，應予准許。而上訴人提起反訴及擴張之訴，請求被上
訴人給付租金五十六萬九千七百五十元及其法定遲延利息，尚屬無據，不能准許等詞
，為其判斷之基礎。
惟查兩造所簽訂之契約，除系爭租賃契約外，尚有切結協議書，依該切結書第三條所
載，系爭五十萬元質權之設定，係由上訴人已兌現之票款提領後，以被上訴人之名義
設定，交上訴人收執，作為履約之擔保，是上訴人占用系爭質物之原因除系爭租約外
，似亦包括該切結書，原審認定系爭房屋出租人係張永寧而非上訴人，及張永寧於訂
約之日將租約之權利讓與上訴人，因未得被上訴人之同意，而不能發生效力，然對該
切結書之性質如何並未加以認定。倘上訴人非系爭房屋出租人，何以被上訴人要將系
爭定期存單設定質權予上訴人作為履約之擔保，其原因何在﹖原審未進一步詳予查明
審認，遽以上開理由為上訴人敗訴之判決，尚嫌疏略。又原審謂被上訴人已於八十五
年四月二十六日以存證信函終止租約，惟查卷內並無該存證信函，被上訴人究係對上
訴人或張永寧終止租約﹖原審亦未命被上訴人提出該存證信函，僅以上訴人代張永寧
覆函被上訴人，據以認定被上訴人已終止租約，亦屬率斷。另上訴人於原審曾具狀請
求傳訊證人劉文漢，以證明兩造間有合作關係存在（見原審卷第一三七頁反面），原
審未予傳訊，亦未於判決理由中說明不予傳訊之意見，亦有判決不備理由之違法。上
訴論旨，執以指摘原判決關於其敗訴部分為不當，求予廢棄，非無理由。
據上論結，本件上訴為有理由，依民事訴訟法第四百七十七條第一項、第四百七十八
條第一項，判決如主文。
中      華      民      國    八十八    年     十一     月     十九     日
                              最高法院民事第二庭
                                  審判長法官  曾  桂  香
                                        法官  劉  延  村
                                        法官  徐  璧  湖
                                        法官  劉  福  聲
                                        法官  蘇  達  志
      右正本證明與原本無異
                                              書  記  官
中      華      民      國    八十八    年     十二     月       一     日
